【裁判字號】    95,判,1648
【裁判日期】    951005
【裁判案由】    所得稅法
【裁判全文】
最  高  行  政  法  院  判  決
                                     95年度判字第01648號
上  訴  人  甲○○
訴訟代理人  楊矗烽會計師
被 上訴 人  財政部臺北市國稅局
代  表  人  許虞哲
上列當事人間因所得稅法事件，上訴人對於中華民國94年4月28
日臺北高等行政法院93年度訴字第1241號判決，提起上訴，本院
判決如下：
    主  文
上訴駁回。
上訴審訴訟費用由上訴人負擔。
    理  由
一、上訴人於原審起訴主張：上訴人係國揚實業股份有限公司（
    下稱國揚公司）負責人，該公司於民國87年6月29日至87年8
    月31日給付訴外人蕭明德及陳式章仲介土地佣金新臺幣（下
    同）6,000,000元，未依同法第88條規定按給付額扣繳10%稅
    款並填報扣繳憑單，嗣以購得之虛設行號石鑫揚企業有限公
    司（下稱石鑫揚公司）發票，列報為國揚公司之進項稅額，
    案經臺中市稅捐稽徵處查獲，移經被上訴人所屬大安稽徵所
    依行為時所得稅法（下稱所得稅法）第114條第1款規定，以
    91年6月5日財北國稅大安資字第0910012793號函（下稱補繳
    通知函）限期責令上訴人於91年7月10日前，補繳應扣未扣
    稅款600,000元並補報扣繳憑單，惟上訴人仍未於前述期限
    內辦理，被上訴人初查乃依所得稅法第114條第1款後段規定
    ，以91年11月30日Ｚ0000000000000號處分書，按應扣未扣稅
    額處3倍罰鍰1,800,000元。上訴人不服，提起復查、訴願，
    均遭駁回。惟查（一）本件國揚公司與石鑫揚公司間確有進
    貨事實，國揚公司已於付款時支付進項稅額之營業稅款，依
    最高行政法院82年度判字第16號判決意旨，不應認定上訴人
    有漏稅事實。若石鑫揚公司未就國揚公司所支付之「進項稅
    額」依法繳納，應由稅捐稽徵機關向石鑫揚公司強制執行稅
    捐之徵收，而非對國揚公司補課營業稅，是被上訴人已就該
    營業稅重複課處。（二）系爭佣金究屬所得稅法施行細則第
    83條行紀業或兼營行紀業者所收取，依法應開立發票而免予
    扣繳，抑或屬所得稅法第88條事業給付而應由扣繳義務人扣
    繳，應依交易時之事實認定，而非事後推論。查國揚公司取
    得系爭佣金勞務係因陳式章及蕭明德等人蓄意欺瞞，國揚公
    司事先並不知情，又據臺北市稅捐稽徵處查得系爭佣金勞務
    另有4人參與分享利潤，此均為陳式章等人互約出資（勞務
    ）經營共同事業（佣介勞務），以賺取利潤為目的之合夥行
    為，依所得稅法施行細則第83條本屬行紀業者收取之佣金，
    應免予扣繳。且縱認系爭佣金屬應扣繳之所得，依財政部65
    年9月18日台財稅第36317號函釋（下稱財政部65年函釋）意
    旨，亦應免再責令扣繳義務人補繳扣繳稅款。（三）上訴人
    已就補繳通知函於法定期限內提起復查，被上訴人未依稅捐
    稽徵法第35條第4項規定於法定期限內作成復查決定，反於
    復查決定作成前課處上訴人罰鍰，有違同法第34條，並違反
    明確性原則、信賴保護原則及比例原則。（四）上訴人因涉
    嫌取具非實際交易對象之進項憑證，經臺北市稅捐稽徵處按
    營業稅法第51條虛報進項稅額之漏稅罰及稅捐稽徵法第44條
    未依規定取得進項憑證之行為罰，兩者擇一重處罰，惟原處
    分復將系爭原屬行紀業收取之佣金，逕行認定屬所得稅法第
    88條之扣繳所得，而限期責令上訴人補繳稅款及補報扣繳憑
    單，逾期則按扣繳稅款處3倍罰鍰，顯然違反一事不二罰原
    則。爰請求撤銷訴願決定及原處分等語。
二、被上訴人則以：（一）扣繳稅款部分：（1）經查石鑫揚公
    司係虛設行號之公司，陳式章亦非石鑫揚公司之員工，而國
    揚公司土地買賣係由其任職專員之蕭明德所承辦，系爭土地
    仲介佣金支票並由蕭明德與陳式章所具領，分由其2人銀行
    帳戶兌現，此有蕭明德及陳式章等人之談話筆錄及系爭款項
    支票影本附卷可稽。是系爭土地仲介佣金實際係給付蕭明德
    及陳式章，與石鑫揚公司無涉，而國揚公司與蕭明德等人為
    規避稅負，方以購得之石鑫揚公司發票為虛偽交易紀錄，徵
    之所得稅法第88條第1項第2款、第89條第1項第2款及第92條
    第1項規定，並無不合。（2）系爭佣金係國揚公司實際給付
    蕭明德及陳式章2人，至該2人如何分配運用，乃屬其個人之
    行為，與本件上訴人於給付時應履行之扣繳義務無涉。至上
    訴人訴稱陳式章等人互約出資經營共同事業乙節，則未見其
    舉證以實其說，是其所稱實不足採。（二）罰鍰部分：（1
    ）經查上訴人係國揚公司之負責人，國揚公司87年間給付他
    人系爭佣金，自應負有扣繳之義務，被上訴人所屬大安分局
    乃依法責令上訴人限期補繳並補報扣繳稅款，補繳通知函中
    說明二亦明確指明逾期未辦理扣繳憑單申報者，有加重處罰
    之規定，惟上訴人僅提起行政救濟，仍未於責令之期限內補
    繳應扣未扣之稅額及補報扣繳憑單，違反法律上應作為之義
    務，又該作為義務不因扣繳稅款行政救濟程序之進行而得予
    免除。是被上訴人依所得稅法第114條第2款規定，按應扣繳
    稅額處上訴人3倍之罰鍰1,800,000元，未逾越法律所定之限
    額，並無不合。（2）財政部65年函釋係指取得所得者已將
    是項所得併入當年度綜合所得稅結算申報並繳稅者，方得免
    再責令扣繳義務人補繳扣繳稅款，惟仍應處罰，而本件取得
    系爭所得之蕭明德及陳式章，當年度並未申報系爭所得，自
    無該函釋之適用。又國揚公司係因涉嫌取具非交易對象石鑫
    揚公司之虛開發票，充當進項憑證，並持以申報扣抵銷項稅
    額，致逃漏營業稅，臺北市稅捐稽徵處依違反營業稅法之規
    定處罰，此與本件就上訴人給付系爭佣金，未依所得稅法規
    定扣繳稅款，違反扣繳義務所為之處罰，二者處罰之性質與
    種類不同，自無一事二罰之情事等詞置辯。
三、原審斟酌全辯論意旨及調查證據之結果，以：（一）卷查上
    訴人係國揚公司之負責人，係所得稅法第89條所稱之扣繳義
    務人，其未依同法第88條規定，按國揚公司給付之系爭佣金
    扣繳10%稅款，反以不實發票列報為國揚公司之進項稅額，
    經被上訴人函請補繳應扣未扣稅款並補報扣繳憑單，惟其未
    於期限內辦理等情，有被上訴人所屬大安稽徵所91年6月5日
    財北國稅大安資字第0910012793號函、掛號郵件送達回執、
    扣繳稅額繳款書、支票正反面影本、大眾商業銀行交易明細
    表、富邦銀行往來明細對帳單及臺北市稅捐稽徵處談話筆錄
    等附卷可稽。是被上訴人所屬大安稽徵所依法責令上訴人限
    期補繳並補報扣繳稅款，補繳通知函中說明二亦明確指明逾
    期未辦理扣繳憑單申報者，有加重處罰之規定；惟上訴人僅
    提起行政救濟，仍未於責令之91年7月10日前之期限內補繳
    應扣未扣之稅額及補報扣繳憑單，違反法律上應作為之義務
    ，該作為義務且不因扣繳稅款行政救濟程序之進行而得予免
    除。是被上訴人依所得稅法第114條第1款後段規定，按應扣
    繳稅額處上訴人3倍之罰鍰1,800,000元，未逾越法律所定之
    限額，並無不合。（二）查石鑫揚公司係虛設行號之公司，
    有營利事業及扣繳單位資料查詢、臺灣臺中地方法院87年度
    訴字第1483號刑事判決及臺灣高等法院臺中分院90年度上訴
    字第1842號刑事判決等附卷可稽。又陳式章亦非石鑫揚公司
    員工，而國揚公司土地買賣係由其任職專員之蕭明德所承辦
    ，系爭土地仲介佣金支票並由蕭明德與陳式章所具領，分由
    其2人銀行帳戶兌現，此亦有蕭明德及陳式章等人之談話筆
    錄及系爭款項支票影本等資料附卷可按，是系爭土地仲介佣
    金實際係給付予蕭明德及陳式章，與石鑫揚公司無涉，上訴
    人謂系爭佣金應屬行紀業者收取之佣金，免予扣繳云云，容
    非可採。至蕭明德及陳式章如何分配運用該款項，乃屬其個
    人之行為，亦與本件上訴人於給付時應履行之扣繳義務無涉
    。（三）財政部65年函釋係指取得所得者已將是項所得併入
    當年度綜合所得稅結算申報並繳稅者，方得免再責令扣繳義
    務人補繳扣繳稅款，惟仍應處罰，而本件取得系爭所得之蕭
    明德及陳式章，當年度並未申報系爭所得，自無該函釋之適
    用。又上訴人係因涉嫌取具非交易對象石鑫揚公司之虛開發
    票，充當進項憑證，並持以申報扣抵銷項稅額，致逃漏營業
    稅，臺北市稅捐稽徵處依違反營業稅法之規定處罰，此與本
    件就上訴人給付系爭佣金，未依所得稅法規定扣繳稅款，違
    反扣繳義務所為之處罰，二者處罰之依據、性質與種類均不
    相同，自無一事二罰之情事。從而原處分並無違誤，訴願決
    定予以維持，亦無不合。上訴人訴請撤銷，為無理由，應予
    駁回等語，作為其判決之論據。
四、上訴意旨除執前詞，主張國揚公司在不知情之情況下取得系
    爭佣金勞務，且已就補繳通知函於法定期限內提起復查，原
    處分仍按上訴人所漏稅額處3倍之罰鍰，顯違反明確性原則
    、信賴保護原則、比例原則及一事不二罰原則外，略以：（
    一）依原審法院92年度訴字第1648號判決理由，系爭佣金金
    額為6,272,000元，與被上訴人認定之6,000,000元金額不符
    ，故本件事實既有疑異，上訴人且不知系爭佣金所得人及所
    得金額，則如何能令上訴人負扣繳義務。（二）按稅捐稽徵
    法之於所得稅法，乃屬特別法，故上訴人已就補繳通知函提
    起行政救濟，依稅捐稽徵法第38條第3項規定，應俟行政救
    濟確定後，被上訴人重新填發補繳稅款繳納通知書，如上訴
    人未於責令期限內繳納，始有所得稅法第114條第1項第1款
    規定之適用。原判決未察，顯有違上述特別法優於普通法之
    原則。為此，訴請廢棄原判決，並撤銷訴願決定及原處分等
    語。
五、本院查：按「納稅義務人有左列各類所得者，應由扣繳義務
    人於給付時，依規定之扣繳率或扣繳辦法，扣取稅款，並依
    第二十九條規定繳納之…二、機關、團體、事業或執行業務
    者之薪資、利息、租金、佣金、權利金、競技、競賽或機會
    中獎之獎金或給與、退休金、資遣費、退職金、離職金、終
    身俸、非屬保險給付之養老金、執行業務者之報酬，及給付
    在中華民國境內無固定營業場所及營業代理人之國外營利事
    業之所得。」、「前條各類所得稅款，其扣繳義務人及納稅
    義務人如左…：二、薪資、利息、租金、佣金、……，及給
    付在中華民國境內無固定營業場所或營業代理人之國外營利
    事業之所得，其扣繳義務人為機關、團體之主辦會計人員、
    事業負責人及執行業務者；納稅義務人為取得所得者。」及
    「第八十八條各類所得稅款之扣繳義務人，應於每月十日前
    將上一月內所扣稅款向國庫繳清，並於每年一月底前將上一
    年內扣繳各納稅義務人之稅款數額，開具扣繳憑單，彙報該
    管稽徵機關查核；並應於二月十日前將扣繳憑單填發納稅義
    務人。．．．」為行為時所得稅法第88條第1項第2款、第89
    條第1項第2款及第92條第1項所明定。次按「扣繳義務人如
    有左列情事之一者，分別依各該款規定處罰：一、扣繳義務
    人未依第八十八條規定扣繳稅款者，除限期責令補繳應扣未
    扣或短扣之稅款及補報扣繳憑單外，並按應扣未扣或短扣之
    稅額處一倍之罰鍰；其未於限期內補繳應扣未扣或短扣之稅
    款，或不按實補報扣繳憑單者，應按應扣未扣或短扣之稅額
    處三倍之罰鍰。」亦為行為時所得稅法第114條第1款所明定
    。經查上訴人係國揚公司負責人，該公司於87年6月29日至8
    7年8月31日給付訴外人蕭明德及陳式章仲介土地佣金6,000,
    000元，未依同法第88條規定按給付額扣繳10%稅款並填報扣
    繳憑單，嗣以購得之虛設行號石鑫揚公司發票，列報為國揚
    公司之進項稅額，案經臺中市稅捐稽徵處查獲，移經被上訴
    人所屬大安稽徵所依所得稅法第114條第1款規定，限期責令
    上訴人於91年7月10日前，補繳應扣未扣稅款600,000元並補
    報扣繳憑單，惟上訴人仍未於前述期限內辦理，被上訴人初
    查乃依所得稅法第114條第1款後段規定，按應扣未扣稅額處
    3倍罰鍰1,800,000元，經核並無不當。且原審判決復詳細敘
    明上訴人係國揚公司之負責人，係所得稅法第89條所稱之扣
    繳義務人，其未依同法第88條規定，按國揚公司給付之系爭
    佣金扣繳10%稅款，反以不實發票列報為國揚公司之進項稅
    額，經被上訴人函請補繳應扣未扣稅款並補報扣繳憑單，惟
    其未於期限內辦理等情，是被上訴人所屬大安稽徵所依法責
    令上訴人限期補繳並補報扣繳稅款，補繳通知函中說明二亦
    明確指明逾期未辦理扣繳憑單申報者，有加重處罰之規定；
    惟上訴人僅提起行政救濟，仍未於責令之91年7月10日前之
    期限內補繳應扣未扣之稅額及補報扣繳憑單，違反法律上應
    作為之義務，該作為義務且不因扣繳稅款行政救濟程序之進
    行而得予免除。是被上訴人依所得稅法第114條第1款後段規
    定，按應扣繳稅額處上訴人3倍之罰鍰1,800,000元，未逾越
    法律所定之限額，並無不合。再查石鑫揚公司係虛設行號之
    公司，有臺灣臺中地方法院及臺灣高等法院臺中分院刑事判
    決各乙份等附卷可稽。又陳式章亦非石鑫揚公司員工，而國
    揚公司土地買賣係由其任職專員之蕭明德所承辦，系爭土地
    仲介佣金支票並由蕭明德與陳式章所具領，分由其2人銀行
    帳戶兌現，此亦有蕭明德及陳式章等人之談話筆錄及系爭款
    項支票影本等資料附卷可按，是系爭土地仲介佣金實際係給
    付予蕭明德及陳式章，與石鑫揚公司無涉，上訴人謂系爭佣
    金應屬行紀業者收取之佣金，免予扣繳云云，容非可採。至
    財政部65年函釋係指取得所得者已將是項所得併入當年度綜
    合所得稅結算申報並繳稅者，方得免再責令扣繳義務人補繳
    扣繳稅款，惟仍應處罰，而本件取得系爭所得之蕭明德及陳
    式章，當年度並未申報系爭所得，自無該函釋之適用。又上
    訴人係因涉嫌取具非交易對象石鑫揚公司之虛開發票，充當
    進項憑證，並持以申報扣抵銷項稅額，致逃漏營業稅，臺北
    市稅捐稽徵處依違反營業稅法之規定處罰，此與本件就上訴
    人給付系爭佣金，未依所得稅法規定扣繳稅款，違反扣繳義
    務所為之處罰，二者處罰之依據、性質與種類均不相同，自
    無一事二罰之情事。上訴人猶執其於原審曾主張所稱本件原
    處分有違明確性原則、信賴保護原則、比例原則及一事不二
    罰原則云云，即無可採。再本件原審判決業已認定上訴人給
    付訴外人蕭明德、陳式章介仲土地佣金6,000,000元，而未
    依所得稅法扣繳稅款，核與臺北高等行政法院92年度訴字第
    1648號營業稅法及稅捐稽徵法事件認定逃漏營業稅之金額無
    涉，且該案所認定之事實，亦無拘束本件之效力。又上訴人
    違反所得稅法第89條第1項第2款之扣繳義務，且於被上訴人
    命其補繳應扣之稅款，詎仍未依限扣繳，被上訴人依所得稅
    法第114條第1款後段予以處罰，自無不合，至稅捐稽徵法第
    38條第3項規定乃係針對行為人對稅款有所救濟，而於救濟
    途徑終結，稅捐稽徵機關應再發函予納稅義務人限期繳納，
    二者所規範事項不同，其間自無特別法與普通法之優先適用
    順序關係，上訴意旨稱應俟繳稅稅款確定後，倘上訴人未於
    限期繳稅，始得處罰，自有誤會。綜上所述，原處分及原訴
    願決定並無違誤，原判決因將原決定及原處分均予維持，駁
    回上訴人之訴，核無違誤。上訴論旨，仍執前詞，指摘原判
    決違誤，求予廢棄，難認有理由，應予駁回。
據上論結，本件上訴為無理由，爰依行政訴訟法第255條第1項、
第98條第3項前段，判決如主文。
中    華    民    國    95    年    10    月    5     日
                  第五庭審判長法  官  鄭  淑  貞
                              法  官  黃  合  文
                              法  官  吳  明  鴻
                              法  官  鄭  小  康
                              法  官  帥  嘉  寶
以  上  正  本  證  明  與  原  本  無  異
中    華    民    國    95    年    10    月    5     日
                              書記官  郭  育  玎


司法院資訊處製作；財團法人民間司法改革基金會備份。
